【裁判字號】    99,簡上,435
【裁判日期】    991029
【裁判案由】    損害賠償
【裁判全文】
臺灣臺北地方法院民事判決             99年度簡上字第435號
上  訴  人  乙○○
被上訴人    甲○○
訴訟代理人  丙○○
上列當事人間請求損害賠償事件，上訴人對於中華民國99年5月2
0日本院臺北簡易庭99年度北簡字第5419號第一審判決提起上訴
，本院判決如下：
    主  文
原判決關於命上訴人給付超過新臺幣貳萬貳仟柒佰柒拾肆元部分
，及該部分假執行之宣告，暨除確定部分外訴訟費用之裁判均廢
棄。
上開廢棄部分，被上訴人在第一審之訴駁回。
其餘上訴駁回。
第一（除確定部分外）、二審訴訟費用由上訴人負擔二分之一，
餘由被上訴人負擔。
    事實及理由
一、被上訴人起訴主張：被上訴人於民國98年7月17日17時10分
    許，駕駛車牌號碼6W-6599號自小客車（下稱被上訴人車輛
    ），行經新竹縣五峰鄉○○○道15.5公里處時，適逢上訴人
    駕駛車牌號碼9E-3753號自小客車（下稱上訴人車輛）自對
    向車道駛來，但因上訴人駕駛車輛行駛於山區道路○○路段
    時，不熟悉路況且未禮讓並注意前方車輛，而與被上訴人車
    輛發生擦撞，致被上訴人車輛受有左側保險桿、車燈、避震
    器、葉子板毀損之損害，被上訴人因而支出修理費用新臺幣
    （下同）12萬6167元（含零件費用8萬1521元及工資費用4萬
    4646元）及拖吊費用8960元。系爭車禍發生地點為轉彎處，
    上訴人車輛因轉彎角度過大，切進對向車道導致被上訴人閃
    避不及而與之發生碰撞，被上訴人車輛當時已貼近路邊水溝
    ，該處坡道寬約4.7公尺，倘上訴人車輛未違規切入對向車
    道，應足以讓兩車併駛而不致發生碰撞，是上訴人聲稱系爭
    車禍發生當時其所駕駛車輛已靠右停車，全係因被上訴人車
    速過快而發生碰撞云云，顯非事實，況在山區道路行駛時，
    特別是行經轉彎處應注意自身車輛所在位置以避免轉彎過大
    而與對向來車發生事故，此乃一般駕駛人應知的常識，上訴
    人竟未採取任何避免相撞措施，足見上訴人就系爭車禍之發
    生確有過失。另上訴人一再爭執被上訴人應自請求賠償金額
    中扣除保險理賠，然查，上訴人並無保險，亦未曾因系爭車
    禍受領任何車損保險理賠，上訴人復未舉證以實其說，自不
    可採；上訴人又主張其得以被上訴人車輛所受損害部分與上
    訴人應負賠償部分進行抵銷，然上訴人就系爭車禍之發生確
    有過失，是以上訴人主張抵銷部分縱認可採，亦應扣除上訴
    人應負與有過失責任部分。爰依侵權行為法律關係，請求上
    訴人賠償12萬6167元。
二、上訴人則抗辯略以：兩造確於上開時、地發生碰撞事故，惟
    查，上訴人車輛於兩車會車當時並無行進，係處於停止狀態
    ，系爭車禍發生地點位於山區○○○道路蜿蜒，視線死角多
    ，被上訴人自承當時駕車下坡時速約30公里，則其以此速度
    下山，恐提高行車之危險性，且由被上訴人使用GPS引導進
    入大鹿林道可知，其對大鹿林道路況應不甚瞭解，而上訴人
    車輛當時係以約20公里時速上山，行經此一上坡路段已顯疲
    態，要加速與被上訴人車輛爭道，幾為不可能，是以系爭車
    禍之發生皆因被上訴人不熟悉路況，於山區道路未減速慢行
    所致，上訴人並無任何過失責任，自無庸負損害賠償責任。
    又縱認上訴人應就被上訴人車輛所受損害負賠償責任，惟查
    ，被上訴人就系爭車禍之發生與有過失，上訴人得請求法院
    減輕賠償金額，且上訴人車輛亦此次碰撞受有左前保險桿、
    葉子板等損害，被上訴人應賠償上訴人因此所受修理費用3
    萬3068元之損害（含零件費用1萬8732元、工資費用1萬4336
    元），上訴人執此為抵銷，另應扣除被上訴人所受領之保險
    給付，被上訴人所為本件請求均無理由，應予駁回。
三、原審為被上訴人一部勝訴、一部敗訴之判決，即判命上訴人
    應給付被上訴人4萬5549元，並諭知就被上訴人勝訴部分得
    假執行，而駁回被上訴人其餘之訴；上訴人就原審判命給付
    部分不服，聲明提上訴（原審駁回被上訴人之訴部分，因被
    上訴人未提出上訴而告確定），並上訴聲明為：(一)原判決關
    於命上訴人給付4萬5549元部分暨假執行之宣告均廢棄。(二)
    上開廢棄部分，被上訴人在第一審之訴駁回。被上訴人則答
    辯聲明：上訴駁回。
四、兩造駕車於98年7月17日17時10分在新竹縣五峰鄉○○○道1
    5.5公里處發生碰撞，上訴人車輛受有左前保險桿、葉子板
    受損之損害，被上訴人車輛受有左側保險桿、車燈、避震器
    、葉子板毀損之損害，上訴人車輛係於92年1月出廠，被上
    訴人車輛則係於91年8月出廠，上訴人為修理上訴人車輛所
    受上揭損害，總計支付修理費用3萬3068元（含工資費用1萬
    4336元、零件費用1萬8732元），所更換的零件均屬全新零
    件，被上訴人為修理被上訴人車輛所受上揭損害，總計支付
    修理費用12萬6167元（含工資費用4萬4646元、零件費用8萬
    1521元），所更換的零件均屬全新零件，被上訴人並支付拖
    吊費用8960元，被上訴人有關拖吊費用8960元之支付確有其
    必要性等情，有新竹縣政府警察局道路交通事故當事人登記
    聯單（見99年度北簡字第5419號卷第5頁）、永康六甲頂郵
    局第277號存證信函（見99年度北簡字第5419號卷第6、7頁
    ）、南都汽車服務明細表暨車損照片（見99年度北簡字第54
    19號卷第11、12、48、49頁）、桃山派出所A3類道路交通事
    故調查報告表（見99年度北簡字第54 19號卷第24頁）、道
    路交通事故現場圖（見99年度北簡字第5419號卷第25頁）、
    道路交通事故談話紀錄表（見99年度北簡字第5419號卷第26
    、27頁）、現場照片（見99 年度北簡字第5419號卷第28至
    33頁）、統一發票暨估價單（見99年度北簡字第5419號卷第
    45、50頁）、全峰道路救援組織服務五聯單（見99年度北簡
    字第5419號卷第47頁）及車號查詢汽車車籍資料（見99年度
    北簡字第541 9號卷第58、59 頁）等資料附卷足憑，復為兩
    造所不爭執（見本院卷第19 、20頁），堪信為真實。
五、本件被上訴人起訴主張被上訴人車輛與上訴人車輛於上時間
    、地發生碰撞，並使被上訴人汽車受有左側保險桿、車燈、
    避震器、葉子板毀損之損害，上訴人就系爭車禍之發生確有
    過失，爰依侵權行為法律關係，請求上訴人賠償修理費用12
    萬6167元（含工資費用4萬4646元、零件費用8萬1521元）及
    拖吊費用8960元等情，為上訴人所否認，並以上詞抗辯。是
    本件之爭點厥為：(一)被上訴人爰依侵權行為法律關係，請求
    上訴人賠償修理費用12萬6167元（含工資費用4萬4646元、
    零件費用8萬1521元）及拖吊費用8960元等情，是否有據？
    (二)上訴人所為抵銷抗辯，有無理由？茲分述如下：
  (一)關於被上訴人爰依侵權行為法律關係，請求上訴人賠償修理
    費用12萬6167元（含工資費用4萬4646元、零件費用8萬1521
    元）及拖吊費用8960元部分：
    1.按「因故意或過失，不法侵害他人之權利者，負損害賠償
      責任」，民法第184條第1項前段定有明文，上訴人雖否認
      其就系爭車禍之發生確有疏失，然按「汽車行駛時，駕駛
      人應注意車前狀況及兩車併行之間隔，並隨時採取必要之
      安全措施」、「汽車交會時，應依下列規定：一在未劃有
      分向標線之道路，或鐵路平交道，或不良之道路交會時，
      應減速慢行。…五會車相互之間隔不得少於半公尺」，道
      路交通安全規則第94條第2項、第100第1款、第5款定有明
      文，依卷附桃山派出所A3類道路交通事故調查報告表（見
      99年度北簡字第54 19號卷第24頁）及道路交通事故現場
      圖（見99年度北簡字第5419號卷第25頁）可知，系爭車禍
      發生於新竹縣五峰鄉○○○道15.5公里處，該處為山區○
      ○○道○路面狹隘寬度約僅4.65公尺，且路面未劃有分向
      標線，是以汽車駕駛人駕駛車輛行經該處，非但應提高其
      注意義務，隨時注意車輛車前狀況及與他車併行間隔距離
      ，且應儘可能減低其車輛行車進速度，並隨時採取必要之
      安全措施，俾以避免發生行車危險，又當時天候晴，為白
      天，光線充足，並無不能注意之情事，倘上訴人駕車行經
      該路段時，確有隨時注意車輛車前狀況及與他車併行間隔
      距離，並確實減低其車輛行車進速度，當於兩車交會之前
      即能發現對向有被上訴人車輛，並適時降低其車速甚或適
      時停車以避免發生擦撞，當不致發生於發現對向來車時已
      閃煞不及而發生碰撞之情形，上訴人雖以上揭道路交通事
      故現場圖（見99年度北簡字第5419號卷第25頁）主張上訴
      人車輛於發生碰撞當時已停靠於左側路邊，非處於行進中
      ，是上訴人並無過失云云，惟查，上訴人車輛於系爭車禍
      發生後因禮讓他車通行該處而自現場移動等情，業經製作
      現場圖之警員張定國於上揭道路交通事故現場圖特別註明
      上情（見99年度北簡字第5419號卷第25頁），是以上揭道
      路交通事故現場圖所繪製上訴人車輛位置確實已經他人於
      事後移動，自不得以此證明上訴人車輛於發生碰撞當時係
      停靠於左側路邊，上訴人復無提出其他證據證明其所駕駛
      車輛於發生碰撞之前已停靠於路邊，則其所為上揭主張自
      難採認，綜上堪認被上訴人就系爭車禍之發生確有過失，
      從而，被上訴人依民法第184條第1項前段侵權行為法律關
      係，請求上訴人賠償其所受損害，應屬可採。
    2.被上訴人因系爭車禍為修理被上訴人車輛，總計支付修理
      費用12萬6167元（含工資費用4萬4646元、零件費用8萬15
      21元）所更換的零件均屬全新零件，被上訴人另支付拖吊
      費用8960元，上揭拖吊費用8960元之支付確有其必要性等
      情，為兩造所不爭執，已如前述；上揭零件既係以舊換新
      ，即應計算其折舊，依行政院公佈之固定資產耐用年數表
      及固定資產折舊率表所示，自用小客車折舊年限為5年，
      依定律遞減折舊率為1000分之369，並以1年為計算單位，
      其使用期間未滿1年者，按實際使用使用之數相當於全年
      之比例計算之，不滿1月者，以1月計算之，且採用定率遞
      減法者，其最後一年之折舊額，加歷年折舊累計額，其總
      和不得超過該資產成本原額之10分之9；被上訴人車輛係
      於91年8月，距系爭事故發生時（98年7月17日）使用期間
      約為7年，已逾耐用年數5年，依上開折舊規定，零件費用
      經折舊後價值應為資產成本額之10分之1即8152元（詳細
      計算公式見附表一所示），是以本件被上訴人得請求上訴
      人賠償之零件費用、工資費用、拖吊費用合計為6萬1758
      元（詳細計算公式見附表一所示）。
    3.再按「損害之發生或擴大，被害人與有過失者，法院得減
      輕賠償金額或免除之，民法第二百十七條第一項定有明文
      。此項規定之目的，在謀求加害人與被害人間之公平，故
      在裁判上法院得以職權減輕或免除之」，有最高法院85年
      台上字第1756號判例可資參照。本件上訴人就系爭車禍之
      發生確有「未隨時注意車輛車前狀況及與他車併行間隔距
      離，且未儘可能減低其車輛行車進速度，並隨時採取必要
      之安全措施」之過失，已如前述，然查，被上訴人亦駕駛
      車輛行駛於路面狹隘之山區○○○道，其依道路交通安全
      規則第94條第2項、第100第1款、第5款之規定，亦應提高
      其注意義務，隨時注意車輛車前狀況及與他車併行間隔距
      離，且應儘可能減低其車輛行車進速度，並隨時採取必要
      之安全措施，俾以避免發生行車危險，且被上訴人於警詢
      時自承於發現上訴人車輛時，因兩車距離太近，來不及踩
      煞車而發生碰撞等情屬實（見99年度北簡字第5419號卷第
      27頁），倘被上訴人確有履行上揭注意義務，縱上訴人有
      前揭交通違規行為，亦不致發生被上訴人車輛因閃煞不及
      而與上訴人車輛碰撞之情形，又卷附道路交通事故現場圖
      雖標示被上訴人車輛於肇事後之停靠位置極貼近路旁水溝
      （見99年度北簡字第5419號卷第25頁），然查，被上訴人
      自承伊當時行車速度約每小時30公里，且伊所駕駛車輛係
      於兩車發生碰撞後始停止前進，則被上訴人車輛最後停止
      位置是否即係兩車發生碰撞之地點，已非無疑，況被上訴
      人並無法提出證據證明被上訴人車輛於系爭車禍發生後未
      曾移動其停放位置，自不能徒以卷附道路交通事故現場圖
      標示被上訴人車輛於肇事後之停靠位置，即遽以採認被上
      訴人就防止系爭車禍已盡相當之注意義務，是本件兩造駕
      車行經路面狹隘之山區彎道既均疏於注意車前狀況並採取
      避免碰撞之安全措施，致發生本件系爭車禍，認本件車禍
      肇事之過失責任之比率應為上訴人50％、被上訴人50％，
      故應減輕上訴人之賠償責任50％。
    3.准此，本件被上訴人因系爭車禍所受之損失總計為6萬175
      8元，扣除應減輕上訴人賠償責任50％，被上訴人得請求
      上訴人賠償金額為3萬0819元（詳細計算公式見附表一所
      示）。
  (二)關於上訴人所為抵銷抗辯部分：
    1.次「按二人互負債務，而其給付種類相同，並均屆清償期
      者，各得以其債務，與他方之債務，互為抵銷。但依債之
      性質不能抵銷或依當事人之特約不得抵銷者，不在此限」
      ，民法第334條第1項定有明文。本件被上訴人就系爭車禍
      之發生亦有過失，是上訴人亦得依侵權行為法律關係請求
      被上訴人賠償上訴人車輛所受之損害，並以之與被上訴人
      請求上訴人賠償部分進行抵銷。
    2.經查，上訴人因系爭車禍為修理上訴人車輛，總計支付修
      理費用3萬3068元（含工資費用1萬4336元、零件費用1萬
      8732元），為兩造所不爭執，已如前述；上揭零件既係以
      舊換新，即應計算其折舊，依行政院公佈之固定資產耐用
      年數表及固定資產折舊率表所示，自用小客車折舊年限為
      5年，依定律遞減折舊率為1000分之369，並以1年為計算
      單位，其使用期間未滿1年者，按實際使用使用之數相當
      於全年之比例計算之，不滿1月者，以1月計算之，且採用
      定率遞減法者，其最後一年之折舊額，加歷年折舊累計額
      ，其總和不得超過該資產成本原額之10分之9；上訴人車
      輛係於92年1月，距系爭事故發生時（98年7月17日）使用
      期間約為6.5年，已逾耐用年數5年，依上開折舊規定，零
      件費用經折舊後價值應為資產成本額之10分之1即1873 元
      （詳細計算公式見附表二所示），是以本件上訴人得請求
      被上訴人賠償之零件費用、工資費用合計為1萬6209元（
      詳細計算公式見附表二所示），又本件車禍肇事之過失責
      任之比率應為上訴人50％、被上訴人50％，已如前述，是
      以本件依民法第217條第1項，應減輕被上訴人之賠償責任
      50％，是以被上訴人得請求上訴人賠償金額為8105元（詳
      細計算公式見附表二所示）。至上訴人辯稱被上訴人所受
      領之保險理賠應自其請求損害賠償中扣除云云，惟按「
      當事人主張有利於己之事實者，就其事實有舉證之責任」
      ，民事訴訟法第277條前段定有明文，本件被上訴人否認
      其有因系爭車禍而受領任何保險金，上訴人復未能提出任
      何證據證明被上訴人有因系爭車禍受領保險金，則其所為
      上開抗辯，要難採認。
    3.綜上，經將兩造之請求互為抵銷後，被上訴人尚得請求上
      訴給付之金額為2萬2774元（詳細計算公式見附表三所示
      ），故被上訴人就此部分請求上訴人給付即屬有據，應予
      准許，超過部分則無理由，應駁回之。
六、綜上所述，被上訴人爰依侵權行為法律關係請求上訴人給付
    2萬2774元，為有理由，應予准許。至被上訴人逾此所為請
    求，為無理由，應予駁回。又上開應准許部分，係就民事訴
    訟法第427條第1項至第4項適用簡易程序所為被告敗訴之判
    決，應依民事訴訟法第389條第1項第3款之規定，依職權宣
    告假執行。從而，原審就超過上開應准許部分，為上訴人敗
    訴之判決，並依職權為假執行之宣告，自有未洽。上訴意旨
    就此部分指摘原判決不當，求予廢棄改判，為有理由。至於
    上開應准許部分，原審判命上訴人給付，並依職權為假執行
    之宣告，核無違誤，上訴意旨就此部分，仍執陳詞，指摘原
    判決不當，聲明廢棄，為無理由，應駁回其上訴。
七、至兩造其餘之攻擊防禦方法及證據資料，經本院斟酌後，認
    為均不足以影響本判決之結果，自無一一詳予論述之必要，
    附此敘明。
八、據上論結，本件上訴為一部有理由，一部無理由，依民事訴
    訟法第436條之1第3項、第450條、第449條第1項、第79條，
    判決如主文。
中    華    民    國    99    年    10    月    29    日
                 民事第六庭    審判長法  官  傅中樂
                                     法  官  郭顏毓
                                     法  官  李家慧
以上正本係照原本作成。
本判決不得上訴。
中    華    民    國    99    年    10    月    29    日
                                     書記官  康翠真
附表一：
┌────────────────────────────────────┐
│                   被上訴人得請求上訴人賠償金額                         │
├────────────────────────────────────┤
│(一)工資費用：4萬4646元。                                                 │
│(二)扣除折舊額之零件費用：8152元。                                        │
│  8萬1521×（1－90％）＝8152。（小數點以下四捨五入）                    │
│(三)拖吊費用：8960元                                                      │
│(四)總計：6萬1758元                                                       │
│  4萬4646＋8152＋8960＝6萬1758。                                        │
├────────────────────────────────────┤
│(五)被上訴人負擔50％與有過失責任後，得請求上訴人賠償金額：3萬0819         │
│  6萬1758×50％＝3萬0879。                                              │
└────────────────────────────────────┘
附表二：
┌────────────────────────────────────┐
│                  上訴人得請求被上訴人賠償金額                          │
├────────────────────────────────────┤
│(一)工資費用：1萬4336元。                                                 │
│(二)扣除折舊額之零件費用：1873元                                          │
│  1萬8732×（1－90％）＝1873。（小數點以下四捨五入）                    │
│(三)總計：1萬6209元。                                                     │
│  1萬4336＋1873＝1萬6209。                                              │
├────────────────────────────────────┤
│(四)上訴人負擔50％與有過失責任後，得請求被上訴人賠償金額：8105元          │
│  1萬6209×50％＝8105。（小數點以下四捨五入）                           │
└────────────────────────────────────┘
附表三：
┌────────────────────────────────────┐
│(一)經抵銷後，被上訴人得請求上訴人賠償金額：2萬2774元。                   │
│  3萬0000－0000＝2萬2774。                                              │
└────────────────────────────────────┘


司法院資訊處製作；財團法人民間司法改革基金會備份。
